臺灣高等法院臺中分院民事判決　九十二年度上易字第三六三號
　　　上　訴　人　乙○○
　　　被上訴　人　甲○○
右當事人間請求清償債務事件，上訴人對於民國九十二年七月二十五日臺灣苗栗地方
法院九十一年度訴字第五二八號第一審判決提起上訴，經本院於九十二年十二月三十
一日言詞辯論終結，判決如下：
    　主　    文
上訴及追加之訴均駁回。
第二審訴訟費用由上訴人負擔。
    　事實及理由
甲、程序方面：
一、本件被上訴人經合法通知，未於言詞辯論期日到場，核無民事訴訟法第三百八十
    六條所列各款情形，爰依上訴人之聲請，由其一造辯論而為判決，先予敘明。
二、上訴人於本件聲請核發支付命令之程序中，或列金宏冠食品廠（原名：金鎖匙食
    品行）法定代理人甲○○為債務人，或列甲○○即金宏冠食品廠（原名：金鎖匙
    食品行）為債務人，嗣於原審訴訟程序進行中，更正被告為甲○○即金宏冠食品
    有限公司，其後又更正被告為金宏冠食品有限公司法定代理人甲○○，嗣再更正
    被告為金鎖匙食品行法定代理人甲○○，並於原審九十二年五月六日言詞辯論期
    日陳明被告為甲○○即金鎖匙食品行，本院參酌被上訴人之訴訟代理人於本院準
    備程序中亦自認金鎖匙食品行為獨資，因此，本院認為本件於原審之被告應為甲
    ○○即金鎖匙食品行，附此敘明。
三、按訴之變更或追加，非經他造同意，不得為之；但第二百五十五條第一項第二款
    至第六款情形，不在此限，民事訴訟法第四百四十六條第一項定有明文。又訴狀
    送達後，原告不得將原訴變更或追加他訴。但有請求之基礎事實同一者，則不在
    此限，同法第二百五十五條第一項第二款亦著有明文。經查本件上訴人於本院審
    理中，追加本於不當得利之法律關係而為請求，經核其主張之事實，均係本於上
    訴人於退夥前簽發支付金鎖匙食品行應付帳款之支票，陸續於上訴人退夥後之九
    十年十二月六日、九十一年一月六日、九十一年二月六日、九十一年三月六日屆
    期，其中九十年十二月六日屆期之支票十七紙（以下簡稱系爭支票），票款共計
    新臺幣（下同）一百四十一萬一千九百元由上訴人支付之事實，顯然此部分之主
    張，與上訴人起訴時所主張本於民法第六百七十八條規定之法律關係所本之系爭
    支票，係由上訴人支付票款之事實，其請求之基礎事實應屬同一，自與民事訴訟
    法第四百四十六條第一項、第二百五十五條第一項第二款之規定相符，揆諸前開
    說明，則上訴人此部分所為訴之追加，應予准許，被上訴人之訴訟代理人於本院
    準備程序固陳明不同意上訴人此部分之追加乙節，尚有未合，事涉程序，合先敘
    明。
乙、實體方面：
一、本件上訴人主張：
    （一）、兩造原合夥經營金鎖匙食品行從事麵包之生產製造工作，民國九十年十
            一月二十一日，上訴人將金鎖匙食品行之股權以四百二十萬元讓渡予被
            上訴人而退夥前，金鎖匙食品行支付客戶之支票均使用上訴人私人名義
            之支票。上訴人於退夥前簽發支付金鎖匙食品行應付帳款之支票，陸續
            於上訴人退夥後，系爭支票票款共計一百四十一萬一千九百元，由上訴
            人代為支付，其餘九十一年一月六日、九十一年二月六日、九十一年三
            月六日屆期之支票票款，則由被上訴人支付。
    （二）、上訴人於合夥存續中簽發系爭支票，並交付予金鎖匙食品行之客戶，則
            系爭支票自屬合夥存續中執行合夥事務所交付之支票，詎屆期被上訴人
            未為給付，上訴人為保障己身於銀行之信譽，而代墊系爭支票之票款共
            計一百四十一萬一千九百元，自係上訴人因執行合夥事務所支出之費用
            ，為此依民法第六百七十八條之規定，訴請被上訴人給付一百四十一萬
            一千九百元，及自支付命令送達被告翌日起至清償日止，按年息百分之
            五計算之利息。
    （三）、被上訴人與上訴人合夥存續中，均借用上訴人私人之支票使用，同夥人
            黃壬生退夥時之股金，均扣除公司向上訴人所借用之支票預付款，為被
            上訴人所不爭之事實。按票據上簽名者，應依票上所載文義負責，發票
            人應照支票文義擔保支票之支付，票據法第五條第一項、第一百二十六
            條規定甚明。被上訴人於上訴人未退夥前向上訴人長期借票使用，已如
            前述，足證被上訴人向上訴人借票期間，上訴人仍合夥存續中，雖上訴
            人退夥後，被上訴人不為支付向上訴人所借之支票票款，惟查，按票據
            法上開法條之規定，上訴人應依票據上所載文義負責，應照支票文義擔
            保支票之支付責任，上訴人合夥存續中負被上訴人借票擔保支票支付，
            被上訴人不支付，上訴人仍應負票據上之責任，即已成立合夥存續中所
            支出費用義務之事實，上訴人依民法第六百七十八條第一項規定，代被
            上訴人支付合夥存續中擔保票據債務之責任，適法有據。被上訴人未支
            付向上訴人借票應付款，由上訴人支付，被上訴人已構成民法第一百七
            十九條無法律上之原因而受利益，致他人受損害者，應返還其利益之不
            當得利之法定要件。又依民法第二百二十四條規定：債務人之代理人或
            使用人，關於債務之履行有故意或過失時，債務人應與自己之故意或過
            失負同一責任，及民法第二百二十七條規定：債務人不為給付或不為完
            全之給付者，債權人得請求損害賠償。上訴人所代付之票款費用，係合
            夥存續中，因執行合夥事務所擔保在票據上簽名，應負票上所載文義，
            照支票文義擔保支付。上訴人發票當時與被上訴人間非無合夥關係，是
            以上訴人主張代墊系爭支票票款，該支票發票日係於合夥存續中具有合
            夥關係，應為有理由。
    （四）、原審判決認上訴人於支付票款當時既已非合夥人，且已清算完結，自難
            認上訴人支出系爭支票之票款，係因執行合夥事務所支出之費用，顯有
            認事用法不當之疏失。系爭支票係被上訴人於合夥存續中所借，上訴人
            應負票上所載文義擔保支票之支付，即屬上訴人合夥存續中負合夥事務
            所擔保支出費用之責任。本件應以發票當時被上訴人借票之時候，上訴
            人是否有合夥關係及上訴人是否為發票人，有否負票上所載文義擔保支
            票之支付責任審究。又原審認被上訴人已清算完結，亦未審究股權讓渡
            協議書中，有否清算完結被上訴人借票之字據或扣除本件一百四十一萬
            一千九百元之付款金額方式，顯有疏失可指。
    （五）、綜上所述，被上訴人向上訴人借票當時，上訴人仍為合夥人，上訴人負
            票據法上應負支票文義擔保支付票款之責任，並不影響上訴人依民法第
            六百七十八條第一項因合夥事務所負支出費用之責任與權益，及民法第
            一百七十九條不當得利請求清償債務之請求權。爰為上訴聲明求為判決
            ：(一)原判決廢棄。(二)被上訴人應給付上訴人一百四十一萬一千九百元，
            及自支付命令送達翌日起至清償日止，按年息百分之五計算之利息。(三)
            第一、二審訴訟費用由被上訴人負擔。
二、被上訴人對於上訴人主張兩造原合夥經營金鎖匙食品行，從事麵包之生產製造工
    作，九十年十一月二十一日，上訴人將金鎖匙食品行之股權以四百二十萬元讓渡
    予被上訴人，而退夥前，金鎖匙食品行支付客戶之支票均使用上訴人私人名義之
    支票，上訴人於退夥前簽發支付金鎖匙食品行應付帳款之支票，陸續於上訴人退
    夥後之九十年十二月六日屆期之系爭支票，票款共計一百四十一萬一千九百元，
    由上訴人代為支付，其餘九十一年一月六日、九十一年二月六日、九十一年三月
    六日屆期之支票票款，則由被上訴人支付等事實，固不加爭執，但以下列諸項置
    辯：
    （一）、上訴人於九十年十一月二十一日退出金鎖匙食品行，兩造於斯時已終結
            合夥關係，而系爭支票之票款卻遲至九十年十二月六日始支付，是上訴
            人所稱代墊之系爭支票票款，自非於合夥存續中執行合夥事務所支出，
            上訴人自不得依民法第六百七十八條規定請求償還，此觀民法第六百七
            十八條規定，須以合夥人「於合夥存續中」執行合夥事務時所「代墊之
            費用」為要件自明。
    （二）、上訴人既自認系爭支票係交被上訴人使用作為支付廠商之貨款，顯見系
            爭支票之票款，乃合夥事務執行所需支出之合夥債務本身，並非執行合
            夥事務所需附帶支出之費用，且系爭支票之簽發，係合夥債務本身之直
            接負擔，亦非上訴人之代墊費用行為，則依前揭說明，上訴人依民法第
            六百七十八條為請求權依據，亦顯無理由。至上訴人追加本於不當得利
            之法律關係而為請求，被上訴人不同意，爰為答辯聲明求為判決：(一)上
            訴駁回。(二)訴訟費用由上訴人負擔。
三、本件兩造原合夥經營金鎖匙食品行，從事麵包之生產製造工作，九十年十一月二
    十一日，上訴人將金鎖匙食品行之股權以四百二十萬元讓渡予被上訴人而退夥前
    ，金鎖匙食品行支付客戶之支票均使用上訴人私人名義之支票，上訴人於退夥前
    簽發支付金鎖匙食品行應付帳款之支票，陸續於上訴人退夥後，於九十年十二月
    六日屆期之系爭支票，票款共計一百四十一萬一千九百元，由上訴人代為支付，
    其餘九十一年一月六日、九十一年二月六日、九十一年三月六日屆期之支票票款
    ，則由被上訴人支付等事實，為兩造所不加爭執，並有上訴人所提股權讓渡協議
    書影本一件、存款往來對帳單影本一件、支票明細影本三件、營利事業登記抄本
    一件存卷可證，則此部分之事實，自堪信為真實。
四、本件上訴人主張其於九十年十二月六日代墊系爭支票之票款共計一百四十一萬一
    千九百元，係上訴人因執行合夥事務所支出之費用等情，既經被上訴人以系爭支
    票之票款，係於上訴人退夥後始行支出，且系爭支票之票款為合夥本身之債務，
    並非執行合夥事務所需附帶支出之費用等語置辯，是本件首應審究者，厥為：(一)
    上訴人於九十年十二月六日支出之系爭支票票款，是否為民法第六百七十八條所
    稱「合夥人因合夥事務所支出之費用」？(二)上訴人本於民法第一百七十九條不當
    得利之法律關係而為請求，是否有理由﹖茲分述如下：
    （一）、經查上訴人於九十年十一月二十一日退夥時，兩造已就合夥財產清算完
            畢，上訴人退夥後，金鎖匙食品行由被上訴人獨資經營等情，為兩造所
            不爭執，並有營利事業登記抄本一件在卷可憑，自堪信為真實。
    （二）、系爭支票係交被上訴人使用，作為支付廠商之貨款，此據上訴人自認在
            卷，顯然系爭支票之票款，乃合夥事務執行所需支出之合夥債務本身，
            並非執行合夥事務所需附帶支出之費用，再稽諸上訴人於本院審理時自
            認九十年十一月二十一日退夥時，有將合夥總資產扣掉預付款加以清算
            ，足認系爭支票之簽發，係合夥債務本身之直接負擔，亦非上訴人之代
            墊費用行為，要無庸疑。
    （三）、按合夥人因合夥事務所支出之費用，得請求償還，民法第六百七十八條
            第一項固定有明文，惟依該條規定，必係合夥人於合夥存續中，因執行
            合夥事務所支出之費用，始足當之。經查本件上訴人已於九十年十一月
            二十一日退夥，並已就合夥財產清算完畢，已如前述，則上訴人自九十
            年十一月二十一日退夥時起，與被上訴人間已無合夥關係，自堪認定。
            又上訴人支付系爭支票之票款，係於上訴人退夥後之九十年十二月六日
            ，亦如前述，稽諸上訴人於本院審理時自認九十年十一月二十一日退夥
            時，有將合夥總資產扣掉預付款加以清算，則系爭支票縱如上訴人所陳
            ，係於合夥關係存續中所簽發，但上訴人於支付系爭票款時，已非合夥
            人，且合夥業已清算完結，自難認上訴人支出系爭支票之票款，係因執
            行合夥事務所支出之費用，至為灼然。再者，上訴人於九十年十一月二
            十一日退夥時，既有將合夥總資產扣掉預付款加以清算，而上訴人於本
            院準備程序時，先則主張系爭支票之票款債務應歸被上訴人，繼又陳稱
            系爭款項不在結算範圍內，姑不論上訴人之主張先後不一，即就上訴人
            主張系爭債務應歸被上訴人乙節，上訴人並未能提出事證以實其說，本
            院參酌被上訴人之訴訟代理人於本院準備程序中抗辯稱退夥時業經結算
            完畢，及九十一年一月六日、九十一年二月六日、九十一年三月六日屆
            期之支票票款，均由被上訴人支付等事實，應認系爭支票之票款，於兩
            造合夥財產清算時，即約定應由上訴人負擔，方符常情，則上訴人主張
            本於不當得利之法律關係，請求被上訴人支付系爭款項，尚有未洽，自
            難准許。至依上訴人所提附卷之股權讓渡協議書影本觀之，並無法窺知
            系爭債務係應由被上訴人負擔而由上訴人代為墊付，自不能憑為有利於
            上訴人之認定，併此敘明。
五、綜上所述，本件上訴人主張本於民法第六百七十八條及第一百七十九條之規定，
    訴請被上訴人應給付一百四十一萬一千九百元，及自支付命令送達翌日起至清償
    日止，按年息百分之五計算之利息，於法自有未合，應予駁回。其假執行之聲請
    ，亦失所附麗，應併予駁回。原審為上訴人敗訴之判決，及駁回其假執行之聲請
    ，並無不合。上訴意旨指摘原判決不當，求予廢棄改判，為無理由，應予駁回。
六、本案事實已臻明確，兩造其餘攻擊防禦方法，不足以影響本判決結果，爰不一一
    論述，併此敘明。又上訴人於本院聲請傳訊證人黃壬生，本院認為其待證事實與
    本案無涉，因認並無加以傳訊之必要，附此敘明。
七、據上論結，本件上訴及追加之訴均為無理由，爰依民事訴訟法第四百六十三條、
    第三百八十五條第一項、第四百四十九條第一項、第七十八條，判決如主文。
中　　　華　　　民　　　國　　九十三　　年　　　一　　　月　　 十四　　 日
~B1民事第一庭審判長法　官　林陳松
~B2　　　　　　　　法　官　王重吉
~B3　　　　　　　　法　官　李寶堂
右為正本係照原本作成。
不得上訴。
~B 　 　　　　　　書記官　廖次芬
中　　　華　　　民　　　國　　九十三　　年　　　一　　　月　　 十五　　 日
　　　　　　　　　　　　　　　　　　　　　　　　　　　　　　　　　　　　Ｙ
